【裁判字號】    93,上,532
【裁判日期】    950126
【裁判案由】    損害賠償
【裁判全文】
臺灣高等法院民事判決                   93年度上字第532號
上  訴  人  丙○○
            戊○○
            己○○
兼  共  同
訴訟代理人  丁○○
被  上訴人  甲○○
            乙○○
上列當事人間請求損害賠償事件，上訴人對於中華民國93年3月
23日臺灣板橋地方法院93年度訴字第267號第一審判決提起上訴
，並為訴之變更，本院於95年1月17日言詞辯論終結，判決如下
：
    主      文
上訴人變更之訴及其假執行之聲請均駁回。
變更之訴訴訟費用由上訴人丙○○負擔十分之九，上訴人戊○○
、己○○、丁○○各負擔三十分之一。
    事實及理由
一按於第二審為訴之變更、追加或提起反訴，非經他造同意，不
  得為之。民事訴訟法第446條第1項前段定有明文。查上訴人於
  民國93年4月19日上訴聲明為：(一)原判決廢棄。(二)被上訴人應
  連帶給付丙○○新台幣（下同）262萬3,582元，陳敬尹（已於
  94年10月18日具狀撤回上訴，並經被上訴人同意，見本院卷(二)
  第104頁）、戊○○、己○○、丁○○各6萬1,791元，並各自
  93年2月18日起至清償日止，按年息5%計算之利息（見本院卷
  (一)第10頁）。迨於94年9月27日提出準備書(二)狀，除聲明(一)、
  (二)同前外，另追加依民法第244條第2項、第4項規定請求，並
  聲明：(三)被上訴人間於91年1月10日將坐落彰化縣大村鄉○村
  村○○○路349號建物（下稱系爭建物）所為之債權行為及納
  稅義務人變更登記之物權行為，應予撤銷。(四)被上訴人間就系
  爭建物，經彰化縣稅捐稽徵處於91年1月10日登記以清償債務
  為移轉原因之變更登記應予塗銷（見本院卷(二)第67-70頁）。
  嗣於95年1月17日言詞辯論期日撤回前揭聲明(一)、(二)，而以前
  揭聲明(三)、(四)代之，核屬訴之變更，並經被上訴人同意（見本
  院卷(二)第141頁），依首揭規定，應予准許，先予敘明。
二上訴人主張：伊與被上訴人甲○○間之民間借款及合會事件，
  已依法取得與法院確定判決有同一效力之支付命令，並於90年
  11 月22日向臺灣板橋地方法院（下稱板橋地院）聲請強制執
  行，詎甲○○於強制執行程序中，意圖損害伊債權，竟將其所
  有具有經濟價值、可為執行標的之系爭建物，變更房屋稅納稅
  義務人為知情之被上訴人乙○○，致生損害於伊。爰依民法第
  244 條第2、4項規定，求為判決：(一)被上訴人間於91年1月10
  日將系爭建物所為之債權行為及納稅義務人變更登記之物權行
  為，應予撤銷。(二)被上訴人間就系爭建物，經彰化縣稅捐稽徵
  處於91年1月10 日登記以清償債務為移轉原因之變更登記應予
  塗銷。(三)願供擔保請准宣告假執行等語。
三被上訴人則以：甲○○自85年起至87年間即陸續向乙○○借款
  達120萬元，並於87年間借貸時承諾無力清償時，願將系爭建
  物讓與乙○○。嗣乙○○於91年初即將結婚，甲○○為履約及
  抵償債務，遂將系爭建物變更稅籍為乙○○名義，乙○○並不
  知悉上訴人與甲○○間之債權債務關係，伊等均無損害上訴人
  債權之故意。又上訴人早於91年間檢察官偵查時，即知悉系爭
  建物稅籍變更一事，現已不得行使民法第244條規定之撤銷權
  等語為辯。並聲明：駁回上訴人變更之訴。
四兩造不爭執之事實：
  (一)上訴人與甲○○間有借貸債權關係，並對甲○○取得債權憑
    證（見原審卷第6-19頁－板橋地院90年度促字第43573號、
    第38042號支付命令及確定證明書，板橋地院90年度執字第
    22098號卷第82頁）。
  (二)甲○○與乙○○間確有120萬元借貸關係（見原審卷52-57頁
    ，本院卷(二)第65頁－存摺明細及筆錄）。
  (三)甲○○已將系爭建物事實上處分權移轉與乙○○，並於91年
    1月10日將系爭建物之房屋納稅義務人變更登記為乙○○（
    見本院卷(一)第70頁）。
五上訴人主張甲○○意圖損害伊債權，將系爭建物變更房屋稅納
  稅義務人為知情之乙○○，致生損害於伊等語，則為被上訴人
  所否認，並以前詞置辯。經查：
  (一)按債務人所為之有償行為，於行為時明知有損害於債權人之
    權利者，以受益人於受益時亦知其情事者為限，債權人得聲
    請法院撤銷之，並聲請命受益人或轉得人回復原狀。但轉得
    人於轉得時不知有撤銷原因者，不在此限。民法第244條第2
    項、第4項分別定有明文。次按「債務人所有之財產除對於
    特定債權人設有擔保物權外，應為一切債務之總擔保，故債
    務人明知其財產不足清償一切債務，而竟將財產出賣於人，
    及受益人於受益時亦知其情事者，債權人即得依民法第244
    條第2項之規定，聲請法院撤銷。」最高法院48年度台上字
    第1750號判例參照。
  (二)上訴人主張甲○○明知其欠上訴人丙○○262萬3,582元、上
    訴人戊○○、己○○、丁○○各6萬1,791元，且上訴人就上
    開欠款已取得確定執行名義，並於90年11月22日向板橋地院
    聲請強制執行，甲○○亦知系爭建物等所有之財產應為一切
    債務之總擔保，其財產不足清償一切債務，竟於91年1月10
    日將系爭建物讓與不知情之乙○○，致無法對系爭建物強制
    執行，而生損害於上訴人，甲○○因毀損債權案件，業經臺
    灣板橋地方法院檢察署檢察官聲請以簡易判決處刑，並經板
    橋地院判處拘役30日確定等情，有該署檢察官92年度偵字第
    12400號聲請簡易判決處刑書、板橋地院92年度簡字第747
    號刑事簡易判決等件附卷可稽（見原審卷第77、78頁，本院
    卷(一)第37、38頁），並為被上訴人所不爭執（見本院卷(一)第
    93頁，卷(二)第65頁），固堪信甲○○於讓與系爭建物時，明
    知有損害上訴人之債權，仍故意為之。惟就乙○○於受讓系
    爭建物時，亦知有損害上訴人債權一節，既為乙○○否認，
    上訴人未能舉證以實其說，前揭刑事案件就此亦未予認定，
    即難認上訴人此部分之主張為可取。依前揭說明，上訴人自
    不得撤銷被上訴人間將系爭建物所為之債權讓與行為及納稅
    義務人變更登記之物權行為，亦不得聲請命為回復原狀即塗
    銷上開變更登記。
六縱認乙○○於受讓系爭建物時，已知甲○○經濟發生困難，仍
  予受讓，而推認其於受讓時亦知甲○○讓與系爭建物有損害上
  訴人債權之情事，上訴人固得依民法第244條第2項規定，聲請
  法院撤銷之；惟按民法第244條撤銷權，自債權人知有撤銷原
  因時起，1年間不行使或自行為時起經過10年而消滅，同法第
  245條定有明文。查上訴人丁○○於92年4月26日警訊時，即指
  述甲○○將系爭建物變更納稅義務人為乙○○，致無法對系爭
  建物強制執行，而權益受損，其代表其餘上訴人對甲○○提出
  損害債權告訴等情（見臺灣板橋地方法院檢察署92年度偵字第
  12400號偵查卷第5頁，本院卷(二)第120頁），核與乙○○所述
  其於92年間以證人身份在偵查庭被傳訊時，上訴人即認其有損
  害債權等情相符（見同上筆錄），應認上訴人於92年4月26日
  即知有撤銷原因，則上訴人遲於93年7月6日以上訴準備狀，依
  民法第244條規定請求撤銷被上訴人間就系爭建物之讓與行為
  ，並請求回復原狀，顯已逾1年除斥期間（最高法院50年台上
  字第412號、85年台上第1601號判例參照），被上訴人既執此
  抗辯（見同上筆錄），依前揭說明，上訴人所得行使之民法第
  244條撤銷權已然消滅，自不得請求撤銷被上訴人間就系爭建
  物之讓與行為，更無從命為回復原狀之請求。
七從而，上訴人依民法第244條第2項、第4項規定，請求撤銷被
  上訴人間於91年1月10日將系爭建物所為之債權行為及納稅義
  務人變更登記之物權行為，並塗銷被上訴人間就系爭建物，經
  彰化縣稅捐稽徵處於91年1月10日登記以清償債務為移轉原因
  之變更登記，均為無理由，應予駁回；其假執行之聲請亦失所
  附麗，應併予駁回。又兩造其餘之攻擊或防禦方法及未經援用
  之證據，經本院斟酌後，認為均不足以影響本判決之結果，自
  無逐一詳予論駁之必要，附此敘明。
八據上論結，本件上訴人變更之訴為無理由，依民事訴訟法第78
  條、第85條第1項但書，判決如主文。
中    華    民    國    95    年    1     月    26    日
                  民事第十六庭    審判長法  官  沈方維
                                        法  官  湯美玉
                                        法  官  張競文
正本係照原本作成。
不得上訴。
中    華    民    國    95    年    1     月    27    日
                                        書記官  賴淑真


司法院資訊處製作；財團法人民間司法改革基金會備份。
